【裁判字號】    96,交聲更(一),14
【裁判日期】    970327
【裁判案由】    聲明異議
【裁判全文】
臺灣臺南地方法院交通事件裁定    96年度交聲更(一)字第14號
移送機關    交通部公路總局嘉義區監理所臺南監理站
異議人即    甲○○
受處分人
上列受處分人因違反道路交通管理處罰條例案件，對於交通部公
路總局嘉義區監理所臺南監理站96年3月23日所為之裁決處分（
處分案號：嘉監南字第裁74-B00000000號）聲明異議，前經本院
以96年度交聲字第238號裁定後，受處分人提起抗告，復經臺灣
高等法院臺南分院以96年度交抗字第174號將原裁定撤銷並發回
更審，本院裁定如下：
      主  文
原處分撤銷。
甲○○不罰。
      理  由
一、原處分意旨略以：異議人即受處分人甲○○（下稱異議人）
    駕駛其所有之車號Ｈ八二－六五八號重型機車，於民國九十
    六年二月八日十七時二十五分許，沿高雄市○○路東向西方
    向，行駛至新盛街交岔路口時闖紅燈，經高雄市政府警察局
    交通警察大隊第三中隊第九分隊警員（下稱原舉發機關）對
    異議人鳴笛攔停時，不服警方稽查取締而逃逸，違反道路交
    通管理處罰條例（下稱處罰條例），經逕行開單舉發，嗣原
    處分機關即交通部公路總局嘉義區監理所臺南監理站，依處
    罰條例第五十三條第一項、第六十條第一項及第六十三條第
    一項第一款、第三款之規定，分別裁處異議人罰鍰新臺幣（
    下同）一千八百元、三千元，合計共四千八百元，並記違規
    點數共四點等語。
二、本件聲明異議意旨略以：異議人就讀台中市嶺東科技大學，
    學校於九十六年二月五日開學，九十六年二月八日當日下午
    ，異議人於學校上課且所擁有之上開機車皆放置在台中代步
    使用，不可能於高雄市違反交通法規，請求撤銷原處分，為
    此聲明異議云云。
三、按執行交通勤務警察依法律規定製單舉發違反道路交通管理
    處罰條例所列之違規事實，並由公路主管機關加以處罰，係
    行政機關執行公權力措施而對外直接發生法律效果之單方行
    政行為，本質上為行政處分，受處分人不服公路主管機關所
    為之處罰，依處罰條例第八十七條之規定向管轄地方法院聲
    明異議，自屬行政救濟程序。至行政救濟程序舉證責任之分
    配，今日學說及實務已不採行政處分公定力理論，而承認行
    政訴訟上當事人之法的對等性觀念，認為行政救濟程序之舉
    證責任分配，應採民事訴訟上舉證責任分配原則，八十七年
    十月二十八日修正公布之行政訴訟法第一百三十六條同揭此
    旨而明文規定準用民事訴訟法第二百七十七條條舉證責任分
    配之原則。換言之，公路主管機關對於人民有所處罰，必須
    舉證證明其違法事實，倘不能證明違法事實之存在，其處罰
    即不能認為合法。再行政罰法已於九十四年二月五日公布，
    於九十五年二月五日施行，該法第七條第一項即明定「違反
    行政法上義務之行為非出於故意或過失者，不予處罰。」，
    其立法說明中即肯認現代國家基於「有責任始有處罰」之原
    則，對於違反行政法上義務之處罰，應以行為人主觀上有可
    非難性及可歸責性為前提，如行為人主觀上並非出於故意或
    過失情形，應無可非難及可歸責性，不應予以處罰，且認行
    為人違反行政法上義務欲加以處罰時，應由國家負證明行為
    人有故意或過失之舉證責任，故行政機關必須證明行為人有
    故意或過失，方得論處行為人，因此，欲處罰人民必須先由
    行政機關負舉證證明之責。
四、經查：異議人上開經警舉發闖紅燈及不服警方稽查取締逃逸
    之違規事實，雖有卷附高雄市政府警察局高市警交字第B000
    00000號舉發違反道路交通管理事件通知單足憑，並經舉發
    本件之員警劉清文到庭證述在卷，惟異議人現為嶺東科技
    大學（位於台中市）之在學生，於舉發違規日期即九十六年
    二月八日（星期四）當天，異議人係在學校上課，且第一節
    課至第六節課均未缺席等情，有異議人之學生證、在學證明
    書、班級點名表在卷可參，自堪信為真實。而上述學校地點
    （台中市）與本件違規地點（高雄市）距離遙遠，並非數分
    鐘即可到達，衡諸常情，異議人實無於當日下課後旋於下午
    五時二十五分到達違規地點之可能，從而，本件所舉發違規
    之機車駕駛人應非異議人無疑。異議人平日住宿於校外租
    屋處，因租屋處離學校有一段距離，故平日以本件Ｈ八二－
    六五八號重型機車作為上課代步之用等情，亦有卷附異議人
    導師林振東及室友陳品豪、雷鎮宇之書面證明可佐。是此，
    異議人於本件舉發日期既在位於台中市之學校上課，一如前
    述，則異議人辯稱其所有之上開機車於本件違規時係放置在
    台中使用等情，與常情尚無相違。舉發本件之員警劉清文
    於九十六年二月八日十八時執勤完畢返回警察局後，填載工
    作記錄簿僅記載略以取締酒駕（機車）一件及違規四件等情
    ，有高雄市政府警察局交通警察大隊高市警交一字九十六年
    十二月十四日高市警交一字第０九六００二八五九一號函檢
    附上開員警工作紀錄簿在卷可稽，對本件違規舉發情形隻字
    未載，而衍生本件認定事實上之困難。且上開違規地點（高
    雄市○○路、新盛街口）並無路口監視器，亦有高雄市政府
    警察局交通警察大隊高市警交三字第０九七００００八二六
    號函在卷可憑，即無具體證據足供為本件違規之佐證，況現
    實生活中偽造車牌之事亦時有所聞。綜上，警方就異議人上
    開違規行為尚無法舉證證明之，另綜觀移送卷宗內容均查無
    任何足以證明異議人確有上揭違規行為之證據，或排除上揭
    異議人所提出之證據之憑信性，原處分機關未予查明，
    遽予裁罰，自有違誤，尚非適法，應認為本件異議為有理由
    ，應由本院將原處分撤銷，另為異議人不罰之諭知。
五、據上論斷，應依道路交通管理處罰條例第八十七條第二項、
    道路交通案件處理辦法第二十條前段，裁定如主文。
中    華    民    國    97    年    3    月    27    日
                  交通法庭法  官  鍾邦久
以上正本證明與原本無異。
如不服本裁定應於送達後5日內向本院提出抗告狀（應附繕本）
。
                          書記官  陳慧玲
中    華    民    國    97    年    3    月    27    日


司法院資訊處製作；財團法人民間司法改革基金會備份。
